臺灣高雄地方法院刑事判決　　　　　　　 96年度易字第164號
公　訴　人　臺灣高雄地方法院檢察署檢察官
被　　　告　丙○○
　　　　　　　　　　另案在臺灣高雄監獄執行中
上列被告因詐欺案件，經檢察官提起公訴（94年度偵續字第177
號），本院判決如下：
    主  文
丙○○無罪。
    理  由
一、公訴意旨略以：被告丙○○係址設高雄市○○區○○路127
    號趙壹營造工程股份有限公司（下稱趙壹公司）之實際負責
    人（登記負責人為曾喬委），其基於意圖為自己不法所有之
    概括犯意，明知趙壹公司財務已陷週轉不靈，猶自民國90年
    7 月18日起，至91年2 月28日止，連續向乙○○（已死亡）
    所經營之宏昇預拌混凝土股份有限公司（下稱宏昇公司）買
    受預拌混凝土，以供其所承攬施作之高雄市政府教育局新光
    國小校舍工程使用，致宏昇公司陷於錯誤而如期出貨。隨被
    告即簽發趙壹公司票期3 個月之支票（票號、票額、發票日
    均不詳）付款，詎屆期均遭退票，嗣又持陳天祥經營之天義
    工程行名義所簽發，以高雄銀行鹽埕簡易型分行為付款人之
    如附表所示之5 紙支票換回，惟如附表所示5 紙支票屆期仍
    遭退票，被告並逃逸無蹤，宏昇公司始發現受騙，因認被告
    涉犯刑法第339 條第1 項之詐欺取財罪嫌。
二、按被告未經審判證明有罪確定前，推定其為無罪；犯罪事實
    ，應依證據認定之，無證據不得認定犯罪事實。又不能證明
    被告犯罪者，應諭知無罪之判決，刑事訴訟法第154 條、第
    301 條第1 項分別定有明文。次按，認定犯罪事實所憑之證
    據，雖不以直接證據為限，間接證據亦包括在內，然而無論
    直接證據或間接證據，其為訴訟上之證明，須於通常一般人
    均不致有所懷疑，而得確信其為真實之程度者，始得據為有
    罪之認定，倘其證明尚未達到此一程度，而有合理之懷疑存
    在時，即難遽採為不利被告之認定，最高法院著有76年臺上
    字第4986號判例可資參照。又依刑事訴訟法第161 條第1 項
    規定，檢察官就被告犯罪事實，應負舉證責任，並指出證明
    之方法。因此，檢察官對於起訴之犯罪事實，應負提出證據
    及說服之實質舉證責任。倘其所提出之證據，不足為被告有
    罪之積極證明，或其指出證明之方法，無從說服法院以形成
    被告有罪之心證，基於無罪推定之原則，自應為被告無罪判
    決之諭知，最高法院亦著有92年臺上字第128 號判例可參。
    末按，刑法第339 條詐欺罪之成立，係以行為人意圖為自己
    或第3 人不法之所有，以詐術使人將本人或第3 人之物交付
    或取得利益為要件，所謂以詐術使人交付，必須被詐欺人因
    其詐術而陷於錯誤，若其所用方法，不能認為詐術，亦不致
    使人陷於錯誤，即不構成該罪（最高法院46年臺上字第260
    號判例參照）。至於債務人於債之關係成立後，如有未依債
    之本旨履行民事債務之情形，在一般社會經驗上可能之原因
    甚多，縱令是出於惡意不為履行，苟無足以證明其在債之關
    係發生時，自始即具有詐欺意思之積極證據，亦僅能令負民
    事債務不履行之責任，尚不得據此債信違反之客觀事態，而
    推定債務人原有詐欺之犯意。
三、公訴人認被告涉犯前開詐欺罪嫌，無非係以被告之供述、證
    人乙○○之陳述、宏昇公司預拌混凝土送貨單、以天義工程
    行陳天祥名義簽發之如附表所示5 紙支票及退票理由單、高
    雄銀行鹽埕簡易型分行94年9 月28日高銀密鹽字第09400000
    16號函暨退票戶查詢清單、高雄市政府教育局95年4 月17日
    高市教三字第0950013015號函等為依據。然訊據被告則堅決
    否認有何詐欺犯行，辯稱：伊係趙壹公司之實際負責人，該
    公司係於90年11月之後才有退票的情形發生，而伊與宏昇公
    司有長久之生意往來關係，例如於90年5 月到9 月間，伊有
    以趙壹公司名義開立19張、金額共約新臺幣（下同）790 多
    萬元之支票與宏昇公司，並以伊所經營之另一家雄通工程有
    限公司（下稱雄通公司）名義，開立10張、金額共約1100多
    萬元的支票與宏昇公司，且之後都有兌現，而上開貨款無法
    給付的原因，是因為公司所承作工程之工程款無法順利請領
    ，且伊又因為另案背信犯行遭判刑確定，逃亡至大陸，無法
    處理後續事宜所致，而伊自己也因而受有無法取得工程尾款
    的損失，至於以天義工程行陳天祥名義簽發之5 紙支票，伊
    僅是用以與宏昇公司換票，並沒有藉機再要求宏昇公司出貨
    ，而伊於向宏昇公司訂貨時，並無不給付宏昇公司貨款之意
    ，是伊實無上開詐欺犯行等語。經查：
(一)、被告所經營之趙壹公司，因承攬施作高雄市政府教育局新光
    國小校舍工程，而自90年7 月間開始，向宏昇公司購買預拌
    混凝土，並以趙壹公司名義開立票期為3 個月之遠期支票作
    為給付貨款之方式，嗣該等以趙壹公司名義開立之支票，於
    91年1 月間陸續到期，惟均未獲兌現，被告乃以如附表所示
    之以天義工程行陳天祥名義開立之5 紙支票，換回上開未能
    兌現之趙壹公司支票，然如附表所示之5 紙支票屆期仍未能
    兌現等事實，業據被告供承不諱，核與證人乙○○所述情節
    相符（見偵5 卷第17至18頁），並有如附表所示5 紙支票及
    其退票理由單（見偵1 卷第5 至9 頁）、宏昇公司開立與趙
    壹公司之統一發票（見偵3 卷第21至26頁）、宏昇公司預拌
    混凝土送貨單（外放於證物袋中，未附卷）可稽，堪以認定
    。
(二)、關於被告向宏昇公司訂購上開預拌混凝土時，是否有詐欺之
    犯意乙節，被告固於偵訊中陳稱：趙壹公司係於90年8 、9
    月間，開始有資金調度之需要，但當時尚能維持，是直到90
    年11月間，方有資金周轉不靈的情形，並於90年11月30日開
    始發生退票之狀況等語（見偵5 卷第17之1 頁），且依趙壹
    公司之第二類票據信用資料查覆單（見本院卷第50至57頁）
    所示，趙壹公司確實係於90年11月30日開始，出現因存款不
    足而退票之情形，然依現今社會上企業經營之態樣，企業於
    有資金調度需求、甚且發生資金周轉困難之情形下，卻仍向
    他人購入貨品、要求他人提供勞務，而藉資金之靈活調配，
    或待日後獲取營收後，以支付所應給付之貨款、勞務費用，
    並持續為企業營運之狀況，尚非罕見，是尚難僅以趙壹公司
    有前開資金調度需求，甚或有資金周轉困難之情形，即得遽
    以推認被告於向宏昇公司訂購上開預拌混凝土時，業有不欲
    給付貨款之詐欺犯意。而此由上開趙壹公司第二類票據信用
    資料查覆單顯示，趙壹公司於90年11月30日開始出現退票情
    形後，仍持續清償該等票據票款，直至91年2 月22日止，金
    額並達4060萬7990元，即足證被告當時仍企求能使趙壹公司
    持續經營，並徵其要非自始即基於詐欺之犯意而向宏昇公司
    訂購上開預拌混凝土。另依被告及證人乙○○所述，被告於
    積欠宏昇公司前揭貨款後，雖有逃亡至大陸地區之情，然被
    告逃亡至大陸地區原因，係因其另案遭判刑確定所致，業據
    被告辯述如上，並與被告警詢及偵訊筆錄所示之緝獲過程相
    符（見警2 卷第4 至10頁），況被告向宏昇公司訂購上開預
    拌混凝土之目的，係供其所承攬施作之高雄市政府教育局新
    光國小校舍工程使用，業如前述，則被告若基於詐欺犯意而
    向宏昇公司訂購上開預拌混凝土，按諸常理，其必然係欲待
    該項工程完工，向高雄市政府教育局領取工程款後，再拒絕
    給付宏昇公司相關貨款，以圖取不法利益（蓋若未能領取該
    項工程款，對被告而言，其僅取得上開已經使用於新光國小
    校舍工程之預拌混凝土，並無實益），惟依高雄市政府教育
    局95年4 月17日高市教三字第0950013015號函所示，趙壹公
    司所承作上開工程之總價為1 億1250萬元，然趙壹公司僅領
    取工程款至91年1 月18日之第11次估驗止，金額共5556萬26
    96元，之後即無力履約，改由另家營造公司接續承攬（見偵
    5 卷第71頁），是趙壹公司若依約完成上開工程，其尚有將
    近5700萬元之工程款得為領取，而趙壹公司積欠宏昇公司之
    貨款，卻僅有523 萬餘元，衡以常情，被告要無可能係因不
    欲給付宏昇公司貨款而逃亡至大陸地區，平白放棄完成前開
    工程所得獲取之利潤，職是，被告此部分所辯情節，應堪採
    信。此外，被告自89年11月間開始，即與宏昇公司有生意上
    之往來，期間被告並依約交付總計達數千萬元之貨款與宏昇
    公司等情，業據證人乙○○自承在卷（見偵5 卷第17之1 頁
    ），並有趙壹公司簽發之支票影本19紙、被告所另實際經營
    之雄通公司簽發之支票影本10紙（見本院卷第58至86頁）、
    高雄銀行鹽埕簡易型分行96年4 月20日高銀鹽密字第960001
    0 號函及所附雄通公司、趙壹公司帳戶對帳單（見本院卷第
    30至41頁）、雄通公司基本資料查詢結果（見本院卷第25、
    26頁，該公司登記負責人為被告配偶司惠君，公司登記所在
    地為被告住所地）在卷可稽，則以被告與宏昇公司此等長久
    、且往來金額遠高於其前揭積欠貨款數額之正常業務往來關
    係，再加以被告所經營之趙壹公司於案發當時，仍有前述新
    光國小校舍工程可為承攬獲利之狀況下，衡以常情，被告亦
    無基於詐欺犯意而使宏昇公司交付上開預拌混凝土之動機存
    在，因此，被告辯稱其無詐欺犯意乙情，尚堪採信。
(三)、至被告所交付如附表所示之以天義工程行陳天祥名義開立之
    5 紙支票，雖依高雄銀行鹽埕簡易型分行94年9 月28日高銀
    密鹽字第0940000016號函暨所附之退票戶查詢清單所示，該
    支票存款帳戶於如附表所示5 紙支票票載發票日前之91年3
    月25日，即有發生退票情形，並於如附表編號4 、5 所示2
    紙支票票載發票日前之91年4 月19日，即成為拒絕往來戶（
    見偵5 卷第23、24頁），且之後亦均未兌現，惟如附表所示
    之5 紙支票，係宏昇公司早於91年1 月間，即自被告處取得
    （即該5 紙支票係遠期支票），已如前述，是尚難以該高雄
    銀行鹽埕簡易型分行94年9 月28日高銀密鹽字第0940000016
    號函暨附件所示內容，謂被告有以如附表所示5 紙支票詐騙
    宏昇公司之情；況如附表所示5 紙支票，係於被告以趙壹公
    司名義開立與宏昇公司之支票無法兌現後，方換票與宏昇公
    司之支票，業已析述如上，是亦無由以如附表所示之5 紙支
    票無法兌現乙情，推認被告於向宏昇公司訂購上開預拌混凝
    土時，已有不欲給付貨款之詐欺犯意。
四、綜上所述，本件卷存公訴人所提出之證據，僅能證明被告向
    宏昇公司購買上開預拌混凝土後，未能依約給付貨款之事實
    ，尚難據以認定被告自始即有詐欺之不法意圖。此外，復查
    無其他積極證據足以證明被告有何詐欺之犯行，揆諸前揭說
    明，應認不能證明被告犯罪，自應為被告無罪之諭知。
據上論斷，應依刑事訴訟法第301條第1項，判決如主文。
本案經檢察官甲○○到庭執行職務。
中　　華　　民　　國　　96　　年　　6 　　月　　25　　日
                  刑事第五庭    審判長法　官 李嘉興
                                      法  官 張金柱
                                      法  官 陳君杰
以上正本證明與原本無異。
如不服本判決，應於判決送達後10日內，向本院提出上訴狀。
中　　華　　民　　國　　96　　年　　6 　　月　　25　　日
                                      書記官 陳昱良
附表：
┌──┬──────┬─────┬───────────┐
│編號│票載發票日  │票號      │票面金額              │
├──┼──────┼─────┼───────────┤
│ 1  │91年3 月31日│YA0000000 │102 萬元              │
├──┼──────┼─────┼───────────┤
│ 2  │91年3 月31日│YA0000000 │102 萬元              │
├──┼──────┼─────┼───────────┤
│ 3  │91年4 月15日│YA0000000 │21萬元                │
├──┼──────┼─────┼───────────┤
│ 4  │91年4 月20日│YA0000000 │150 萬元              │
├──┼──────┼─────┼───────────┤
│ 5  │91年4 月20日│YA0000000 │148 萬4995元          │
└──┴──────┴─────┴───────────┘
